【裁判字號】    90,台上,5476
【裁判日期】    900906
【裁判案由】    貪污
【裁判全文】
最高法院刑事判決                                九十年度台上字第五四七六號
    上  訴  人  臺灣高等法院臺南分院檢察署檢察官
    上  訴  人
    即  被  告  丁○○
                丙○○
                甲○○
                乙○○
    右  一  人
    選任辯護人  嚴庚辰律師
右上訴人等因貪污案件，不服台灣高等法院台南分院中華民國九十年五月三十日第二
審判決（九十年度上訴字第三五一號，起訴案號：台灣嘉義地方法院檢察署八十八年
度偵字第三七一九號），提起上訴，本院判決如左：
    主  文
原判決撤銷，發回臺灣高等法院臺南分院。
    理  由
本件原判決認定上訴人丁○○於民國八十七年間，任職於嘉義縣新港鄉復興國民小學
校長，係依據法令從事於公務之人員。八十七年九月初某日，該校營養午餐廚房設備
蒸氣鍋爐損壞，經該校營養午餐執行秘書劉祐綜向丁○○報告，丁○○即先帶領與其
熟識之隆多企業有限公司（下稱隆多公司）負責人即上訴人丙○○至該校勘查。丙○
○於勘查後告知丁○○該蒸氣鍋爐已損壞需更換，丁○○遂決定由丙○○承作更換該
校營養午餐廚房「貫流式瓦斯全自動蒸氣鍋爐」及「蒸汽迴轉鍋」，並告知劉祐綜及
該校總務黃圳龍（已判決確定）。丙○○旋即於同年月十七日前往該校更換蒸汽迴轉
鍋，嗣再於同年月二十一日更換蒸氣鍋爐。劉祐綜、黃圳龍二人在丙○○完成更換蒸
氣鍋爐當日，向丁○○表示採購上開鍋爐設備之金額已達新台幣（下同）十萬元以上
，依據「嘉義縣政府暨所屬各機關學校辦理營繕工程購置定置變賣財物作業程序標準
表」規定，應辦理比價招標手續。丁○○遂指示黃圳龍於事後補辦比價招標程序，並
與黃圳龍、丙○○基於共同犯意之聯絡，先由黃圳龍向丙○○索取上開鍋爐設備之規
格，據以製作預算書後，交由丁○○核定底價，並製作空白標單三份交丙○○以尋覓
陪標廠商。丙○○隨即向上訴人即復元鋼鐵機械有限公司（下稱復元公司）實際負責
人甲○○，及峻宏工程有限公司（下稱峻宏公司）實際負責人乙○○二人分別借用各
該公司之牌照及投標資料，以為陪標。陳、楊二人明知上開採購案並無實際競標行為
，竟仍基於幫助之意思，分別提供各該公司之牌照及投標資料，並依丙○○之指示填
寫「嘉義縣新港鄉復興國民小學午餐廚房設備採購估價單」上價格後交予丙○○，以
幫助謝某；丙○○再連同隆多公司之投標資料一併交由黃圳龍辦理比價程序。丁○○
、黃圳龍、丙○○三人均明知上開採購案並無實際比價競標行為，竟仍由黃圳龍製作
不實之比價紀錄表，記載於八十九年九月十二日十時許在該校校長室舉辦更新午餐廚
房設備採購之開標，由隆多公司以十六萬八千元得標等不實內容；再由丁○○、黃圳
龍、劉祐綜分別在該不實比價紀錄上核章，共同將此不實事項登載於其等職務上所掌
之比價紀錄表公文書，並由黃圳龍持交該校主計單位，以為付款之依據（尚未付款）
，使丙○○所代表之隆多公司標得該採購案，足以生損害於該校對工程發包比價之正
確性等情。因而撤銷第一審關於上訴人等部分之判決，改判論處丁○○、丙○○共同
行使公務員明知為不實之事項，而登載於職務上所掌之公文書，足以生損害於他人，
及甲○○、乙○○幫助行使公務員明知為不實之事項，而登載於職務上所掌之公文書
，足以生損害於他人罪刑；並就上訴人等被訴貪污治罪條例第六條第二項、第一項第
四款圖利未遂罪部分，不另為無罪之諭知，固非無見。
惟查：(一)、按有罪判決書所記載之犯罪事實，為論罪科刑適用法律之基礎，故凡於適
用法律有關之重要事項，諸如犯罪時間、地點、手段、方法及結果等項，必須明確認
定，詳細記載，始足以為適用法律之依據。原判決對於上訴人等前揭所為，分別論以
行使公務員登載不實公文書，及幫助行使公務員登載不實公文書等罪。惟其對於上訴
人等究竟在何時、何地分別為前揭登載不實及行使登載不實公文書，以及幫助登載不
實暨幫助行使登載不實公文書等犯罪行為，並未於事實欄內詳加認定記載，亦未於理
由欄內加以論敘說明，依上說明，自不足以為適用法律之基礎。又原判決事實一方面
認定上訴人等行使及幫助行使登載不實之公文書為前述蒸氣鍋爐等設備「採購案」之
比價紀錄表；一方面又認定上訴人等所為，足以生損害於復興國民小學對於「工程發
包比價之正確性」；理由內亦為相同之說明（見原判決第四面第七行、第九面第十行
）。將前述蒸汽鍋爐設備之「採購」與「工程發包」混為一談，致其事實之認定與理
由之說明前後矛盾，併有可議。(二)、按刑事訴訟法第九十五條第一款關於告知罪名程
序之規定，旨在使被告得以充分行使其訴訟防禦權，以達刑事訴訟發見真實兼及程序
公正之目的。是以法院如欲變更起訴書所引用之法條或罪名而為判決，或基於審判不
可分關係，擴張起訴事實之範圍，而併就起訴書所未記載之犯罪事實予以論罪科刑者
，自應依上開規定於審判期日前踐行告知罪名變更程序，始能避免突襲性裁判，而確
保被告之權益。否則，如於辯論終結後逕行變更起訴法條，或擴張起訴事實之範圍而
為判決，依上說明，其對於訴訟程序之踐行，即非適法。查本件檢察官係起訴上訴人
等共犯刑法第二百十三條之公務員登載不實公文書等罪嫌；而其起訴書犯罪事實欄內
，並未載明上訴人等有何行使或幫助行使公務員登載不實公文書之犯罪事實。原判決
以實質上一罪之關係，併就起訴書所未記載之行使公務員登載不實公文書部分予以論
罪科刑，而就丁○○、丙○○部分，改依刑法第二百十六條、第二百十三條之行使公
務員登載不實公文書之罪名論科；就甲○○、乙○○部分，改依刑法第三十條第一項
前段、第二百十六條、第二百十三條之幫助行使公務員登載不實公文書之罪名論科；
然並未引用刑事訴訟法第三百條以為其變更起訴法條判決之依據，已有判決不適用法
則之違誤；復未依上開規定於審判期日前踐行告知變更罪名之程序，以使上訴人等得
以充分行使其訴訟防禦權，有原審訊問及審判筆錄可稽（見原審卷第四十七頁、第六
十八頁、第八十八頁、第一一八頁）。依上說明，其對於訴訟程序之踐行，自難謂適
法。(三)、按審理事實之法院對於被告有利及不利之證據，應一律注意，詳為調查，綜
合全案證據資料，本於經驗法則以定其取捨，並將取捨證據及得心證之理由於判決內
詳為說明。故證據雖已調查，而尚有其他必要部分並未調查，仍難遽為被告有利或不
利之認定。原判決採用上訴人甲○○、乙○○在法務部調查局嘉義縣調查站之供述，
及證人連啟明在第一審之證詞，認為丙○○售予復興國小「貫流式瓦斯全自動蒸氣鍋
爐」及「蒸汽迴轉鍋」之價格並未較一般市價高，不能因而獲致成本及合理利潤以外
之不法利益，因認不能證明上訴人等有圖利之犯行，而就該部分不另為無罪之諭知。
惟查甲○○、乙○○二人均為丙○○所邀之陪標廠商，且為本件檢察官所起訴之共犯
，其二人在本案之利害關係與丁○○、丙○○一致。因之，渠等所為有利於自己以及
蘇、謝二人之供述，得否採為本件認事之依據，似非無研酌餘地。而證人連啟明在第
一審雖證稱：隆多公司所出售之上開蒸汽鍋爐設備價格，比伊公司之售價及現在作學
校（生意）之行情低，伊曾向復興國小報價整組十八萬餘元云云。然亦陳稱：「（販
賣蒸汽鍋與蒸汽鍋爐，廠商間價格差多少？）廠牌及是否有後續之維修應有差別」、
「統一發票上迴轉鍋為何有不同之價格？）差別在尺寸，四萬三的為直徑一百較大，
蒸汽鍋價格取決於直徑大小，鍋爐是取決於蒸汽量」等語（見一審卷第一六三頁反面
、第二二三頁）；似謂本件蒸汽鍋爐設備之價格，因廠牌種類、規格大小、蒸汽量以
及有無後續維修服務而有不同。究竟丙○○所出售之「貫流式瓦斯全自動蒸氣鍋爐」
及「蒸汽迴轉鍋」之廠牌、規格大小及蒸汽量如何？有無後續維修服務？該同一廠牌
及規格之產品，包括有後續維修服務與無後續維修服務，在案發當時之之合理市價各
若干？謝某以上開價格出售予復興國小，實際上可獲利多寡？與一般市場合理利潤是
否相當？原判決既認此與判斷謝某有無因出售上述蒸汽鍋爐設備而獲取不法利益有關
，自應對此詳加調查明白，始足以為判決之依據。第一審雖向台灣區機器工業同業公
會函查上述蒸汽鍋爐設備之合理價格，然未俟該公會函覆即行審結（見一審卷第三二
二頁）。原審亦未就此續行調查或函催該公會查覆說明，遽行判決，尚嫌調查未盡。
又證人劉祐綜、陳清雄、李東陞及第一審同案被告黃圳龍於嘉義縣調查站調查時均陳
稱：上述「貫流式瓦斯全自動蒸氣鍋爐」雖有損壞故障，但「蒸汽迴轉鍋」功能正常
，並無故障，該校事後有通知謝某將該「蒸汽迴轉鍋」重新送回安裝使用等語；並有
該校八十八年三月四日嘉新復國總字第一○二四號函一份附卷可稽（見嘉義縣調查站
卷第八頁反面、第九頁、第十五頁、第十六頁反面、第十七頁反面、第十九頁反面、
第二十頁及最末一頁）。若渠等所述屬實，則該校原有之「蒸汽迴轉鍋」既未故障，
而仍可正常使用，丁○○竟仍向謝某價購新品安裝，並將原有之蒸汽迴轉鍋交由謝某
取回，其動機即有可疑。究竟上述「蒸汽迴轉鍋」當時有無損壞故障？是否已屆滿使
用年限而有一併加以更新之必要？若否，何以蘇某竟仍向謝某價購新品更換，並將舊
蒸汽迴轉鍋交由謝某取回？其動機與目的何在？是否有意使謝某無端獲致販售新品牟
利之機會，並無償取得舊品之不法利益？此與判斷丁○○有無圖利謝某之犯行有關，
自應併予查明釐清。原審未予查明，遽行判決，亦嫌速斷。以上或為上訴意旨所指摘
，或為本院得依職權調查之事項，應認原判決有撤銷發回之原因。
據上論結，應依刑事訴訟法第三百九十七條，第四百零一條，判決如主文。
中      華      民      國     九十     年      九      月      六      日
                              最高法院刑事第七庭
                                  審判長法官  吳  雄  銘
                                        法官  池  啟  明
                                        法官  石  木  欽
                                        法官  郭  毓  洲
                                        法官  吳  三  龍
      右正本證明與原本無異
                                              書  記  官
中      華      民      國     九十     年      九      月      十      日


司法院資訊處製作；財團法人民間司法改革基金會備份。
